【裁判字號】    97,上,694
【裁判日期】    971230
【裁判案由】    調整租金等
【裁判全文】
臺灣高等法院民事判決                   97年度上字第694號
上  訴  人  乙○○
訴訟代理人  丙○○
被 上訴 人  台北縣中和市公所
法定代理人  甲○○
訴訟代理人  劉師婷律師
            沈以軒律師
上列當事人間請求調整租金等事件，上訴人對於中華民國97年6
月12日臺灣板橋地方法院97年度訴字第405號第一審判決提起上
訴，並為訴之變更，經本院於97年12月16日言詞辯論終結，玆判
決如下：
    主      文
變更之訴駁回。
變更之訴訴訟費用由上訴人負擔。
    事實及理由
一、本件上訴人原審先位請求確認兩造間96年3月23日所簽訂之
    土地租賃契約無效或不存在。被上訴人應依租金率5%及房屋
    得使用期限內有租賃關係，辦理上訴人換約續租台北縣中和
    市○○段509地號部分土地（下稱系爭土地）租賃契約，備
    位請求調整租金為按公告地價5%計算。嗣於本院審理中，變
    更為請求確認兩造間就系爭土地之不定期租賃關係存在及調
    整租金為每年新台幣（下同）8萬5996元，核與民事訴訟法
    第446條第1項但書、第255條第1項第2款規定相符，訴之變
    更程序合法，原訴視為撤回，勿庸審酌，應先敘明。
二、上訴人主張：系爭土地及其上門牌號碼為台北縣中和市○○
    路90號之房屋（下稱系爭房屋），原均為被上訴人所有。被
    上訴人於民國66年7月5日將系爭房屋出賣予第三人，嗣於89
    年間該第三人復出賣系爭房屋，被上訴人放棄優先承買權，
    伊乃由該第三人買受，並辦竣建物所有權移轉登記。其後並
    多次與被上訴人更換租約。95年間台北縣中和市民代表會函
    請被上訴人審慎規劃辦理系爭土地承租之租金率調整方案，
    詎被上訴人未與伊及其他系爭土地承租人（共18人）研商規
    劃方案，逕於租期屆滿前之95年11月27日片面通知伊調整系
    爭土地租金率為依公告地價10%，並多次發函通知限期換約
    ，伊迫於無奈遂於96年3月23日與被上訴人簽訂土地租賃契
    約（下稱系爭租賃契約），然系爭租賃契約為被上訴人一方
    預定用於同類契約之條款而事前擬具，除違反法令規定外，
    並限制伊行使土地法第102條規定聲請地上權登記之權利，
    對伊顯不公平且有重大不利益，被上訴人權利行使有背於誠
    實信用方法，應屬無效或得撤銷。被上訴人於放棄系爭房屋
    優先承買權時，應已默許伊繼續使用系爭土地，且兩造簽立
    之系爭土地租賃契約第5條約定，系爭房屋倘將來需要原狀
    重建、改建、修建時，伊得向被上訴人申請發給興建地上4
    層以下建物之土地使用權同意書，並得免給付權利金，均可
    推斷系爭房屋於使用期限內於系爭土地上存有租賃關係，被
    上訴人不得任意縮短租賃期限。再者，系爭租賃契約有關租
    金之約定，亦違反國有財產法第43條、台北縣中和市市有財
    產管理自治條例第9條及台北縣縣有財產管理自治條例第9條
    ，應比照國有非公用不動產租金標準即以公告地價5%計算之
    規定，應為無效等情，求為判決：(一)確認兩造間就門牌為台
    北縣中和市○○路90號（建號2008）房屋所坐落之基地即台
    北縣中和市○○段509地號土地有不定期租賃關係存在。(二)
    前開租賃關係之租金應調整為每年8萬5996元。（上訴人於
    原審請求被上訴人應協同辦理地上權登記部分，原審判決駁
    回後，上訴人未據上訴，已告確定。）
三、被上訴人則以：伊未以脅迫手段與上訴人辦理換約續租，兩
    造簽訂之系爭租賃契約無民法第247條之1各款規定之情形。
    再者，系爭租賃契約約定土地租金率為公告地價之7%，係依
    系爭土地全體承租戶出席之協調會決議而定，上訴人亦有出
    席該協調會，其雖曾表示異議，惟經其他承租人協調後，未
    再表示反對，自不得推翻該項決議。又上訴人並非向被上訴
    人買受系爭房屋，無民法第425條之1規定之適用。伊斟酌上
    訴人承租系爭土地作為轉租他人以獲取利益，顯不符伊當初
    獎勵上訴人自行開業經營之目的，復參以30年來通貨膨脹因
    素，及系爭土地附近為繁榮之商業區，生活功能完備，具有
    高經濟價值等情況，基於衡平原則，將系爭土地租金率調整
    為公告地價之7%，顯未違反台北縣中和市市有財產管理自治
    條例第9條及台北縣縣有財產管理自治條例第9條規定。且依
    89 年1月12日修正之國有財產法第43條規定，上訴人承租系
    爭土地係為將建物轉租他人收取租金，以供其營利使用，該
    基地租金率自得排除有關土地法律規定限制，是系爭土地租
    金率調整為公告地價之7%，並無不適法之疑義等語，資為抗
    辯。並對於上訴人變更之訴，答辯聲明：變更之訴駁回。
四、查：系爭土地為被上訴人所有，上訴人所有之系爭房屋坐落
    於系爭土地上，為加強磚造3層房屋。兩造自89年間起就系
    爭土地簽立租賃契約，租期為3年，租金按公告地價5%計算
    ，其後並多次換約。嗣於96年3月23日訂立系爭租賃契約，
    約定承租系爭土地面積為38.56平方公尺，租賃期間自96年1
    月1日起至97年12月31日止，租金按公告地價年息7%計算等
    情，為兩造所不爭執，本院應以為裁判之基礎。
五、玆就兩造爭執事項，分別判斷如下：
  (一)系爭租賃契約是否有民法第247條之1、第148條第2項規定情
    形而無效部分：就此，上訴人主張兩造並未就系爭租賃契約
    之租金達成協議，其係被迫簽立系爭租賃契約，且系爭租賃
    契約第2條、第3條及第11條，約定期滿未換約者，視為無意
    續約，租金按公告地價7%計算，及上訴人不得要求設定地上
    權等，具有民法第247條之1第1至4款規定之情形，依該條及
    民法第148條第2項規定，應為無效等語，被上訴人則以系爭
    租賃契約第2條約定，係為保留雙方定期協商租賃條件，第3
    條則鑑於系爭土地及附近土地地價已大幅提高，第11條亦為
    法律所許，均無民法第247條之1各款規定之情形，亦無違反
    誠信原則為辯。按依照當事人一方預定用於同類契約之條款
    而訂定之契約，為下列各款之約定，按其情形顯失公平者，
    該部分約定無效：一、免除或減輕預定契約條款之當事人之
    責任者。二、加重他方當事人之責任者。三、使他方當事人
    拋棄權利或限制其行使權利者。四、其他於他方當事人有重
    大不利益者，民法第247條之1固有明文，然兩造自89年間起
    就系爭土地簽立租賃契約，租期為3年，租金按公告地價5%
    計算，其後並多次換約，於簽立系爭租賃契約前最後租期為
    95年11 月30日，而系爭租賃契約之內容與先前多次換約之
    不同處，在於系爭租賃契約租期縮短為2年，租金提高為按
    公告地價7%計算等情，已如前述。因此，就兩造關於系爭土
    地之租賃關係，屬於定期租賃性質，為上訴人所知悉，上訴
    人復不能證明租期由原先之3年縮短為2年，有何顯然不公平
    情形，則此部分自無民法第247條之1規定之適用。又兩造於
    簽立系爭租賃契約前，被上訴人已因上訴人等陳情而於96年
    1月4日召開協調會，被上訴人原擬調整為按公告地價10%計
    算，經被上訴人法定代理人與上訴人等全體承租人討論後，
    當場同意調整為按公告地價7%計算，嗣即以7%為標準，於96
    年1月11日將系爭租賃契約送予包含上訴人在內之全體承租
    人簽約，有協調會紀錄及被上訴人北縣中財字第09600018
    86號函在卷可按（見原審卷，24頁、25頁），雖上訴人於96
    年3月6日以存證信函及於96年3月9日草約上表明不同意內容
    ，但因期限已到，被迫簽約等語（見原審卷，24頁、28頁背
    面），然其嗣又於96年3月23日為無保留簽立系爭租賃契約
    ，可認其於考量利害後，雖不滿意但亦同意系爭租賃契約之
    內容。又系爭土地為市場用地，系爭房屋附近為熱鬧商圈，
    上訴人將系爭房屋一樓出租予他人作服飾販賣店，騎樓部分
    出租他人擺設飲食攤位，二樓則作為上訴人之夫即本件訴訟
    代理人從事土地代書之事務所之用，有系爭房屋照片、地圖
    及土地使用分區證明書可參（見本院卷，57至59頁、73 頁
    ），則被上訴人將系爭土地之租金調高為按公告地價7%計算
    ，亦難認有民法第247條之1之情事。又土地法第102條固規
    定，租用基地建築房屋，應由出租人與承租人於契約訂立後
    二個月內，聲請該管直轄市或縣（市）地政機關為地上權之
    登記。然此條之立法意旨僅在強化承租人地位，使承租人得
    基於物權而使用土地而已，既不會因未設定地上權致影響其
    於系爭租賃契約對系爭土地之使用權，亦不會因設定地上權
    ，當然延長其對土地之使用期間，因此，系爭租賃契約約定
    上訴人不得請求設定地上權，尚難謂其違反民法第247條之1
    規定，即令此約定係限制上訴人行使土地法第102條之權利
    ，亦僅上訴人得否主張此一條款無效而已，不能進而否定系
    爭租賃契約其他約款之效力。是上訴人主張系爭租賃契約第
    2、3、11條約定，有民法第247條之1第1款至第4款之事由，
    應屬無效云云，為無可採。又上訴人於買受系爭房屋時，即
    已知悉必須向被上訴人租用系爭土地，且為定期租賃，租期
    屆滿即須重新簽約，事實上，兩造亦重新簽約多次，則被上
    訴人於95年11月30日租約屆滿時，要求上訴人必須重新簽立
    系爭租賃契約，難認有違誠信原則。
  (二)關於系爭租賃契約之租金約定，是否違反國有財產法第43條
    、台北縣中和市市有財產管理自治條例第9條及台北縣縣有
    財產管理自治條例第9條之規定而無效部分：就此，上訴人
    主張依國有財產法第43條、台北縣中和市市有財產管理自治
    條例第9條及台北縣縣有財產管理自治條例第9條之規定，系
    爭土地之租金應比照非公用國有財產之租金，以公告地價5%
    計算，系爭租賃契約約定按公告地價7%計算，已違反上開規
    定而無效等語，被上訴人則以系爭土地非國有財產，無國有
    財產法之適用，且系爭土地為市場用地，係供營業之用，依
    國有財產法第43條規定，不受公告地價5%之限制等語。查中
    和市有非公用不動產之租金計算，依臺北縣中和市市有財產
    管理自治條例第9條規定，比照縣有非公用不動產租金計算
    標準（見原審卷，69頁，原證8）；台北縣有非公用不動產
    之租金計算依臺北縣縣有財產管理自治條例第9條規定，係
    比照國有非公用不動產租金計算標準（見原審卷，71頁，原
    證9）；又依行政院82年4月23日核定自民國82年7月1日起，
    一律依照土地申報地價年息5%計算（見原審卷，74頁），為
    兩造所不爭。而非公用財產類之不動產租金率，依有關土地
    法律規定；土地法律未規定者，由財政部斟酌實際情形擬訂
    ，報請行政院核定之。但以標租方式出租或出租係供作營利
    使用者，其租金率得不受有關土地法律規定之限制，亦為國
    有財產法第43條第3項但書所明定。系爭土地為市場用地，
    系爭房屋之主要用途為商業用，附近為熱鬧商圈，上訴人將
    系爭房屋一樓出租予他人作服飾販賣店，騎樓部分出租他人
    擺設飲食攤位，二樓則作為上訴人之夫即本件訴訟代理人從
    事土地代書之事務所之用，有系爭房屋建物登記簿謄本、現
    場照片、地圖及土地使用分區證明書可參（見原審調字卷，
    11頁、本院卷，57至59頁、73頁），系爭房屋之主要用途既
    為商業用，事實上亦供商業使用，依國有財產法第43條第3
    項但書規定，其租金率不受有關土地法律規定之限制，則被
    上訴人依系爭房屋使用狀況及附近地區繁榮程度等情形，將
    系爭土地之租金調高為按公告地價7%計算，難認有違反前開
    規定情形。是上訴人主張系爭租賃契約有關租金之約定，違
    反前開法令規定而無效，亦無可取。
  (三)關於兩造就系爭土地間是否為不定期租賃關係部分：就此，
    上訴人主張系爭房屋及其基地（即系爭土地）原均為被上訴
    人所有，嗣被上訴人將系爭房屋單獨出賣第三人，上訴人再
    由該第三人處買受，依民法第425條之1之規定，應推定兩造
    間有不定期租賃關係存在等語，並提出系爭土地登記謄本（
    見原審卷，57頁）及系爭房屋建物登記謄本（見原審卷，55
    至56頁、58頁）為証，被上訴人則辯以兩造於歷來之租賃契
    約中，均已明定為定期租賃，約滿後不自動續約，且上訴人
    非向被上訴人買受系爭房屋，無民法第425條之1規定適用等
    語。然民法第425條之1固規定：「土地及其土地上之房屋同
    屬一人所有，而僅將土地或僅將房屋所有權讓與他人，或將
    土地及房屋同時或先後讓與相異之人時，土地受讓人或房屋
    受讓人與讓與人間或房屋受讓人與土地受讓人間，推定在房
    屋得使用期限內，有租賃關係。其期限不受第四百四十九條
    第一項規定之限制。前項情形，其租金數額當事人不能協議
    時，得請求法院定之。」然本條僅推定土地與房屋所有權人
    間，在房屋得使用期限內，有租賃關係而已，並未禁止土地
    與房屋所有權人約定無租賃關係，或約定定期租賃關係。兩
    造自89年間起就系爭土地簽立租賃契約，租期為3年，期滿
    前1 個月，由上訴人申請被上訴人換約，逾期未換約視為無
    意續約，為兩造所不爭。因此，自89年間起，兩造就系爭土
    地已成立定期租賃關係。再者，兩造所簽立之系爭租賃契約
    ，並無民法第247條之1各款情形，亦無違反誠信原則，為完
    全有效之契約，亦如前述，依系爭租賃契約第二條約定，租
    賃期間為自96年1月1日起至97年12月31日止，有系爭租賃契
    約附卷可據（見原審卷，85頁），故兩造間為定期租賃者，
    要無可疑。上訴人主張兩造間存有不定期之租賃關係，亦不
    可採。
  (四)關於上訴人請求調整租金部分：按租賃物為不動產者，因其
    價值之昇降，當事人得聲請法院增減其租金。但其租賃定有
    期限者，不在此限，民法第442條定有明文。本件兩造間就
    系爭土地為定期租賃，且系爭租賃契約第3條已約定租金為
    依當期公告地價總額7% 計算，每年租金17萬7421元，有系
    爭租賃契約存卷可參（見原審卷，85頁），是上訴人請求調
    整租金為每年8萬5996元，於法無據。
€六、綜上所述，上訴人請求確認兩造間就系爭土地之不定期租
賃
    關係存在，租金應調整為每年8萬5996元，均無理由，應予
    駁回。
七、據上論結，本件變更之訴為無理由。依民事訴訟法第78條，
    判決如主文。
中    華    民    國    97    年    12    月    30    日
                    民事第七庭
                        審判長法  官   鄭三源
                              法  官   邱  琦
                              法  官   呂太郎
正本係照原本作成。
不得上訴。
中    華    民    國    97    年    12    月    31    日
                              書記官   黃千鶴


司法院資訊處製作；財團法人民間司法改革基金會備份。
